【裁判字號】    96,訴,173
【裁判日期】    970131
【裁判案由】    分割共有物
【裁判全文】
臺灣彰化地方法院民事判決  96年度訴字第173號
原      告  丁○○
                        4樓
訴訟代理人  尤榮福律師
複代理人    己○○
            Ｅ○○
被      告  子○○
訴訟代理人  Ｆ○○
被      告  巳○○○
                        28號.
            地○○
                        28號.
            宇○○
            卯○○
            宙○○
                        28號.
            玄○○
            天○
            寅○○
            亥○○
                        30號.
            辛○○    原住新竹.
            未○○
            酉○○
                        號
            辰○○
                        號
            Ａ○○
            丙○○
            申○○
前列六人共同
訴訟代理人  Ｉ○○
                        3樓
被      告  壬○○
前列一人
訴訟代理人  Ｊ○○○
被      告  癸○○
前列一人
訴訟代理人  Ｈ○○
被      告  Ｃ○○
            甲○○
                        1號
            黃○○
            午○○
            丑○○
            Ｂ○○
前列四人共同
兼訴訟代理  戌○○
人
被      告  乙○○
                        6樓
前列一人
訴訟代理人  Ｄ○○
                        樓之2.
            甲○○
                        1號
被      告  庚○○
            戊○○
前列一人
訴訟代理人  Ｇ○○
上列當事人間請求分割共有物事件，本院於民國九十七年一月十
七日言詞辯論終結，茲判決如下：
    主  文
被告巳○○○、地○○、宇○○、卯○○、宙○○、玄○○、天
○、寅○○、亥○○、辛○○應就其被繼承人黃廷瓏所遺留坐落
彰化縣和美鎮○○段第三五九地號、地目建、面積一０三五平方
公尺土地，應有部分十六分之一辦理繼承登記。
兩造共有坐落彰化縣和美鎮○○段第三五九地號、地目建、面積
一０三五平方公尺土地應分割為如附圖三丙方案（九十六年十月
二十四日和美地政事務所複丈成果圖）及附表一所示。
訴訟費用由兩造按如附表二所示之比例負擔。
    事實及理由
一、本件被告巳○○○、地○○、宇○○、卯○○、宙○○、玄
    ○○、天○、寅○○、亥○○、辛○○等經合法通知，未於
    言詞辯論期日到場；被告子○○、甲○○、乙○○、戊○○
    等經合法通知，未於最後言詞辯論期日到場，經核均無民事
    訴訟法第三百八十六條各款所到情形，爰依原告之聲請，由
    其一造辯論而為判決。
二、原告起訴主張：
（一）坐落彰化縣和美鎮○○段第三五九地號、地目建、面積一
      ０五三平方公尺土地為兩造所共有，原告丁○○及原共有
      人黃廷瓏、被告子○○、戊○○、壬○○、癸○○、Ｃ○○應有部分各十六分之一、被告未○○、酉○○、辰○○
      、Ａ○○、丙○○應有部分各一六０分之一、被告甲○○
      、乙○○、庚○○應有部分八分之一、被告黃○○、戌○○、Ｂ○○應有部分各六四分之一、被告午○○、丑○○
      應有部分各一二八分之一、被告申○○應有部分三二分之
      三。
（二）按共有之不動產之共有人中一人死亡，他共有人請求分割
      共有物時，為求訴訟之經濟起見，可許原告就請求繼承登
      記及分割共有物之訴合併提起，即以一訴請求該死亡之共
      有人之繼承人辦理繼承登記並請求該繼承人於辦理繼承登
      記後，與原告及其餘共有人分割共有之不動產（最高法院
      七十年度第二次民事庭會議決議參照。）。查系爭土地之
      原共有人黃廷瓏已於民國四十三年八月六日去世，其繼承
      人為被告巳○○○、地○○、宇○○、卯○○、宙○○、
      玄○○、天○、寅○○、亥○○、辛○○等十人，其等迄
      今未辦理繼承登記，爰請求其等為辦理繼承之登記。
（三）再按各共有人得隨時請求分割共有物，但因物之使用目的
      不能分割或契約訂有不分割之期限者，不在此限，民法第
      八百二十三條第一項定有明文。又分割之方法不能協議決
      定者，任何共有人得聲請法院裁判分割，復為同法第八百
      二十四條第二項所明定。查系爭土地共有人間並無物之使
      用目的不能分割之情形，且無訂有不分割之期限，又因部
      分共有人已死亡，是以均無從為分割之協議，爰依前揭規
      定，於本件訴訟一併請求共有人之繼承人辦理繼承登記並
      為分割共有物。並聲明：如主文所示。
（四）採用原告提出之附圖一甲方案（九十六年六月和美地政事
      務所複丈成果圖），或被告甲○○提出之附圖二乙方案（
      九十六年八月十四日和美地政事務所複丈成果圖），或被
      告壬○○提出之附圖三丙方案（九十六年十月二十四日和
      美地政事務所複丈成果圖），原告都同意。
二、被告方面：
１、被告巳○○○、地○○、宇○○、卯○○、宙○○、玄○○
    、天○、寅○○、亥○○、辛○○等經合法通知後均未於言
    詞辯論期日到場，亦未具狀陳述表示意見。
２、被告甲○○未於最後言詞辯論期日到場，惟據其前辯論期日
    提出之聲請及陳述如下：
    同意分割，並以其所提出之附圖二乙方案為分割方案。因原
    告所提之分割方案沒有顧及持分之多寡與正面寬度比例，如
    被告未○○、酉○○、辰○○、Ａ○○、丙○○等五人之總
    應有部分僅三二分之一，而其等分得之寬度竟比被告壬○○
    及被告黃○○、戌○○、Ｂ○○、午○○、丑○○之有部分
    十六分之一還寬。另被告乙○○、申○○分得之部分為畸形
    ，且被告甲○○之現有二樓磚造鐵架建物將從中分開而全毀
    。又被告壬○○所提之分割方案與原告所提之分割方案，僅
    將編號Ｎ、Ｌ部分對調，使被告甲○○之現有建物由全毀，
    改為從頭至尾拆除三台尺。至其所提之分割方案，伊所有之
    建物不會損及，且共有人每人分得之土地均為完整，縱深相
    差不多，故較為公平等語。
３、被告壬○○：
    同意分割，並以其所提出之附圖三丙方案為分割方案。因其
    所提出之分割方案雖與原告之分割方案略同，但其與被告戌
    ○○、黃○○、Ｂ○○、午○○、丑○○等人之土地分割在
    隔鄰，雖均為畸零地，但其等已合意將來得以合併建築，且
    被告甲○○、乙○○之面積不變，被告甲○○分得之位置向
    右移動，可保其舊有之建物不須拆除等語。
４、被告戊○○、乙○○未於最後言詞辯論期日到場，惟據其等
    前辯論期日提出之聲請及陳述如下：
    同意分割，並同意被告甲○○所提之附圖二乙方案為分割方
    案。
５、被告黃○○、戌○○、午○○、丑○○、Ｂ○○：
    同意分割，並同意分割後其等五人願按原比例保持共有，且
    同意被告壬○○提出之附圖三丙方案分割。
６、被告子○○未於最後言詞辯論期日到場，惟據其前辯論期日
    提出之聲請及陳述如下：
    同意分割，但不同意原告提出之附圖一甲方案，也不同意被
    告甲○○提出之附圖二乙案，及被告壬○○提出之附圖三丙
    方案。
７、被告未○○、酉○○、辰○○、Ａ○○、丙○○、申○○、
    庚○○：
    同意分割，採原告所提之附圖一甲方案或被告壬○○所提之
    附圖三丙方案，其等均同意。
８、被告癸○○、Ｃ○○：
    同意分割，並同意以被告壬○○提出之附圖三丙方案為分割
    方法。
三、原告主張之前揭事實，業據其提出與其所述相符之土地登記
    謄本及地籍圖、戶籍謄本、繼承系統表等件為證，並為到場
    之被告壬○○等人所不爭執，自堪信為真實。又原告請求代
    位訴請被告巳○○○、地○○、宇○○、卯○○、宙○○、
    玄○○、天○、寅○○、亥○○、辛○○等人，應就其等之
    被繼承人黃延瓏所遺之財產辦理繼承登記，並依民法第八百
    二十三條第一項、第八百二十四條第二項之規定判決分割系
    爭土地，洵屬有據，應予准許。
四、按因繼承、強制執行、公用徵收或法院之判決，於登記前已
    取得不動產物權者，非經登記，不得處分其物權，民法第七
    百五十九條定有明文。又分割共有物，性質上為處分行為，
    依民法第七百五十九條規定，共有不動產之共有人中有人死
    亡時，於其繼承人未為繼承登記以前，固不得分割共有物。
    惟原告如於本件訴訟中，請求死亡共有人之繼承人辦理繼承
    登記，並合併對繼承人及其餘共有人為分割共有物之請求，
    不但符合訴訟經濟原則，亦與民法第七百五十九條規定之旨
    趣無違（最高法院六十九年臺上字第一０一二號判例意旨參
    照）。查系爭土地原共有人黃廷瓏於四十三年八月六日去世
    ，被告巳○○○、地○○、宇○○、卯○○、宙○○、玄○○、天○、寅○○、亥○○、辛○○等十人為其繼承人，迄
    今尚未辦理繼承登記等情，已如前述，則原告起訴請求分割
    系爭土地同時，併予請求被告巳○○○、地○○、宇○○、
    卯○○、宙○○、玄○○、天○、寅○○、亥○○、辛○○
    等十人，應就其被繼承人黃廷瓏所遺系爭土地之應有部分辦
    理繼承登記，核無不合，應予准許。爰判決如主文第一項所
    示。
五、再查系爭土地為一不規則形，系爭土地上有共有人之建物，
    其西側及北側各有一條私設巷道，業經本院履勘現場及囑託
    彰化縣和美地政事務所派員依地籍圖及使用現狀予以測量繪
    製，製有勘驗筆錄及土地複丈成果圖在卷可按。本院審酌系
    爭土地之地形，及其上建物，及被告等均同意分割，且被告
    黃○○、戌○○、午○○、丑○○、Ｂ○○等人於分割後仍
    願按原比例保持共有等情，如依被告甲○○所提附圖二乙方
    案分割，則被告未○○、酉○○、辰○○、Ａ○○、丙○○
    等人分別分得之編號Ｄ、Ｅ、Ｆ、Ｇ、Ｈ土地過於狹長，面
    寬太小，幾無利用之可能；被告庚○○分得之編號Ｉ、Ｊ土
    地，及被告壬○○分得之編號Ｍ土地，均非正長方型，不利
    將來利用；被告Ｃ○○、子○○分別分得之編號Ｐ、Ｑ土地
    ，其間之分割線曲折過多，且此方案僅有被告甲○○、乙○○、戊○○同意採此方案，其餘被告均不同意採此方案，足
    認此方案不符多數共有人之利益，故不採被告甲○○所提之
    附圖二乙方案為分割方案。而被告壬○○所提之附圖三丙方
    案，除被告Ｃ○○、子○○分別分得之編號Ｐ、Ｑ土地，被
    告乙○○分得之編號Ａ、Ａ－１土地非正長方型外，其餘被
    告及原告均為正長方型，有利於共有人分得土地之利用，另
    被告申○○分得之編號Ｃ土地雖亦為正長方型，惟其已明確
    表示同意以此方案為分割方案。再被告未○○、酉○○、辰
    ○○、Ａ○○、丙○○等人分別分得之編號Ｄ、Ｅ、Ｆ、Ｇ
    、Ｈ土地雖亦為狹長型，但面寬較附圖二乙方案為大，將來
    之利用可能性較高，且被告Ｃ○○、子○○分得土地間之分
    割線曲折較附圖二乙方案少，被告乙○○分得之編號Ａ部分
    得以保持其現有之建物不遭拆除，對其等均無不利。又附圖
    三丙方案被告甲○○分得之編號Ｌ部分，與附圖二乙方案被
    告甲○○分得編號Ｌ部分，位置大略相同，對於被告甲○○
    亦無不利，且此方案被告壬○○、黃○○、戌○○、午○○
    、丑○○、Ｂ○○、未○○、酉○○、辰○○、Ａ○○、丙○○、申○○、癸○○、庚○○均同意採此方案，原告丁○○亦同意採此方案分割，足認此方案符合多數共有人之利益
    。另被告子○○雖不同意原告及被告甲○○、壬○○所提出
    之分割方案，但被告子○○並未提出如何分割之方案，且本
    件自原告於九十六年二月間起訴後迄今，被告子○○曾於九
    十六年八月二日言詞辯論時，當庭表示其另提分割方案，再
    於九十六年十一月八日言詞辯論時，當庭再表示於二個星期
    內提出分割方案，並經本院當庭命其於二星期內提出分割方
    案，然迄今均未提出，再系爭土地被告子○○分得之部分，
    係其現有建物之所在位置，對其並無不利，採附圖三丙方案
    之分割方案，對被告子○○而言，尚屬洽當。再原告提出之
    附圖一甲方案，與被告壬○○提出之附圖三丙方案其位置大
    致相符，且原告亦不堅持採其所提出之附圖一甲方案，認如
    採附圖三丙方案，其亦同意，已如前述，故本院認以如附圖
    三所示被告壬○○所提之丙方案分割為宜，爰判決分割如主
    文第二項所示。
六、按因共有物分割、經界或其他性質上類似之事件涉訟，由敗
    訴當事人負擔訴訟費用顯失公平者，法院得酌量情形，命勝
    訴之當事人負擔其一部。共同訴訟人，按其人數，平均分擔
    訴訟費用。但共同訴訟人於訴訟之利害關係顯有差異者，法
    院得酌量其利害關係之比例，命分別負擔，民事訴訟法第八
    十條之一、第八十五條第一項但書定有明文。本院認為本件
    訴訟費用應由兩造按其原應有部分之比例負擔，較符公平，
    爰判命如主文第三項所示。
據上論結，原告之訴為有理由，依民事訴訟法第三百八十五條第
一項前段、第七十八條、第八十條之一、第八十五條第一項但書
、第二項，判決如主文。
中    華    民    國    97    年     1    月    31    日
                  民事第二庭    法  官  陳秋錦
以上正本係照原本作成。
如對判決上訴，應於判決送達後20日內向本院提出上訴狀。
中    華    民    國    97    年     1    月    31    日
                                書記官  王惠嬌
附表一：
一、編號Ａ部分面積一二二平方公尺土地、編號Ａ－１部分面積
    七平方公尺土地，分歸被告乙○○取得。
二、編號Ｂ部分面積六五平方公尺土地，分歸原告丁○○取得。
三、編號Ｃ部分面積九七平方公尺土地，分歸被告申○○取得。
四、編號Ｄ部分面積六平方公尺土地，分歸被告未○○取得。
五、編號Ｅ部分面積六平方公尺土地，分歸被告酉○○取得。
六、編號Ｆ部分面積六平方公尺土地，分歸被告辰○○取得。
七、編號Ｇ部分面積六平方公尺土地，分歸被告Ａ○○取得。
八、編號Ｈ部分面積六平方公尺土地，分歸被告丙○○取得。
九、編號Ｉ部分面積六五平方公尺、編號Ｊ部分面積六五平方公
    尺，分歸被告庚○○取得。
十、編號Ｋ部分面積六五平方公尺，分歸被告戊○○取得。
十一、編號Ｌ部分面積一二九平方公尺，分歸被告甲○○取得。
十二、編號Ｍ部分面積六五平方公尺，分歸被告壬○○取得。
十三、編號Ｎ部分面積六五平方公尺，分歸被告黃○○、戌○○
      、午○○、丑○○、Ｂ○○，按原應有部分比例保持共有
      取得。
十四、編號Ｏ部分面積六五平方公尺，分歸被告癸○○取得。
十五、編號Ｐ部分面積六五平方公尺，分歸被告Ｃ○○取得。
十六、編號Ｑ部分面積六五平方公尺，分歸被告子○○取得。
十七、編號Ｒ部分面積六五平方公尺，分歸被告巳○○○、地○○、宇○○、卯○○、宙○○、玄○○、天○、寅○○、
      亥○○、辛○○（即黃廷瓏之繼承人）共同取得並保持公
      同共有。
附表二：
一、原告丁○○、被告子○○、戊○○、壬○○、癸○○、Ｃ○○各負擔十六分之一。
二、被告巳○○○、地○○、宇○○、卯○○、宙○○、玄○○
    、天○、寅○○、亥○○、辛○○連帶負擔十六分之一。
三、被告未○○、酉○○、辰○○、Ａ○○、丙○○各負擔一六
    ０分之一。
四、被告甲○○、乙○○、庚○○各負擔分八分之一。
五、被告黃○○、戌○○、Ｂ○○各負擔六四分之一。
六、被告午○○、丑○○各負擔一二八分之一。
七、被告申○○負擔三二分之三。


司法院資訊處製作；財團法人民間司法改革基金會備份。
